【裁判字號】    92,聲,840
【裁判日期】    920815
【裁判案由】    發還擔保金
【裁判全文】
臺灣板橋地方法院民事裁定  九十二年度聲字第八四○號
    聲  請  人
    即  債權人  台新國際商業銀行股份有限公司
    法定代理人  丙○○
                            送.
                            住台北市○○區○○路二段二○七號四樓
    相  對  人
    即  債務人  甲○○○    住台北縣中和市○○路一九二號五樓
右當事人間發還擔保金事件，本院裁定如左：
    主      文
聲請駁回。
聲請程序費用由聲請人負擔。
    理      由
一、本件聲請人聲請返還本院八十九年度存字第一六二八號提存事件內之擔保金新台
    幣萬玖仟元。其陳述略稱：聲請人與相對人間因清償債務事件，前遵鈞院八十
    九年度裁全字第二四九八號民事裁定提存新臺幣萬玖仟元而聲請對相對人所有
    位於台北縣板橋市○○段一六一四土地及其上建物三六八號予以查封，嗣相對人
    業已清償完畢，已無假扣押之必要，聲請人乃撤銷假扣押裁定及撤回假扣押之執
    行，並以存證信函定二十日以上期間催告相對人行使權利，經向相對人之戶籍所
    在地為送達，卻以「招領逾期」為由而遭退回，故於日前聲請鈞院准許對相對人
    為公示送達，卻遭駁回。蓋聲請人窮盡所有方法，尚不能提出催告證明，然聲請
    返還提存物之時效完成在即，且依民法第一百九十七條第一項前段規定：「因侵
    權行為所生之損害賠償請求權，自請求權人知有損害及賠償義務人時起，二年內
    部行使而消滅。」聲請人自聲請假扣押執行至撤銷假扣押裁定塗銷查封登記時止
    ，迄今已逾二年時效期間，是以相對人之損害賠償請求權已罹於時效消滅，聲請
    人取得拒絕給付之抗辯權。相對人已逾二年未向聲請人行使權利，且早已變賣原
    假扣押標的物並登記完畢，顯然為因聲請人執行假扣押而受有損害，應認「應供
    擔保之原因消滅」，為此提出鈞院八十九年度存字第一六二八號提存書、九十一
    年度全聲字第二三號民事裁定暨確定證明書、塗銷查封登記函、退郵信封、九十
    一年度聲字第一二六七號民事裁定等件（均影本），聲請發還擔保金等語。
二、按返還擔保金，依民事訴訟法第一百零六條準用第一百零四條之規定，須符合：
    （１）應供擔保之原因消滅者；（２）訴訟終結後供擔保人證明已定二十日以上
    之期間催告受擔保利益人行使權利而未行使者之要件，法院始得裁定返還擔保金
    。所謂應供擔保原因消滅，係擔保債務人因假扣押所受之損害，故必待無損害發
    生，或債權人本案勝訴確定，或就所生之損害已經賠償時，始得謂應供擔保之原
    因消滅（最高法院五十三年度臺抗字第二七九號判例意旨參照）。至所謂訴訟終
    結，在因假扣押或假處分所供擔保之情形，因該擔保係為保障受擔保利益人因不
    當假扣押或假處分所受損害而設，倘執行法院已依假扣押或假處分裁定實施假扣
    押或假處分之執行，則在供擔保人撤回假扣押或假處分之執行前，受擔保利益人
    所受損害仍可能繼續發生，損害額既未確定，自無強令其行使權利之理。故在假
    扣押或假處分所供之擔保，供擔保人依民事訴訟法第一百零六條準用同法第一百
    零四條第一項第二款規定，聲請以裁定命返還其擔保金之場合，必待供擔保人已
    撤回假扣押或假處分之執行，始得謂與民事訴訟法第一百零四條第一項第二款所
    定之「訴訟終結」相當，而得依該條款行使定期催告之權利（最高法院八十六年
    度臺抗字第五三號裁定、八十五年度臺抗字第六四五號裁定、八十七年度臺抗字
    第四五四號裁定參照）。
三、經查：聲請人與相對人間因清償債務事件，聲請人前依本院八十九年度裁全字第
    二四九八號民事裁定，提供擔保金萬玖仟元後，已對相對人之財產實施假扣押
    在案，雖聲請人嗣後向本院聲請撤銷上開假扣押裁定獲准確定，並已向本院執行
    處撤回上開假扣押執行程序，此有聲請人提出之本院九十一年度全聲字第二三號
    民事裁定暨確定證明書及八十九年度民執全宿字第一四三○號塗銷查封函附卷可
    稽，依上開說明，訴訟業已終結。惟聲請人所提出催告相對人行使權利之存證信
    函退郵信封，均以「招領逾期」為由而遭郵局退回，嗣後聲請人聲請對相對人為
    公示送達，經本院九十一年度聲字第一二六七號民事裁定，駁回聲請人之聲請，
    故上開催告函並未合法送達相對人，亦有卷內所附之公示送達裁定足稽為憑，因
    此聲請人上開催告並不合法。從而揆諸前開說明，聲請人本件之聲請，顯與民事
    訴訟法第一百零六條準用同法第一百零四條第一項第二款，於訴訟終結後定二十
    日以上期間催告受擔保利益人行使權利而未行使之要件不符。
四、聲請人雖又主張：依民法第一百九十七條第一項前段規定：「因侵權行為所生之
    損害賠償請求權，自請求權人知有損害及賠償義務人時起，二年內不行使而消滅
    。」聲請人自聲請假扣押執行至撤銷假扣押裁定塗銷查封登記時止，迄今已逾二
    年時效期間，是以相對人之損害賠償請求權已罹於時效消滅，聲請人取得拒絕給
    付之抗辯權。相對人已逾二年未向聲請人行使權利，且早已變賣原假扣押標的物
    並登記完畢，顯然為因聲請人執行假扣押而受有損害，應認「應供擔保之原因消
    滅」云云，惟查返還擔保金事件，本院僅就聲請人之聲請，是否合於民事訴訟法
    第一百零四條所定之要件，為形式上之審查；相對人之損害賠償請求權是否罹於
    時效消滅，乃實體上之問題，非本院於返還擔保金事件所得審究。又相對人將原
    假扣押之標的物變賣並登記完畢之事實，亦非可證明相對人無損害發生。
五、綜上所述，本件聲請人之聲請於法尚有未合，不能准許。
六、依民事訴訟法第九十五條、第七十八條，裁定如主文。
中      華      民      國    九十二    年      八      月     十五     日
                                  臺灣板橋地方法院民事第三庭
~B法      官  許月珍
右為正本係照原本作成。
如對本裁定抗告須於裁定送達後十日內向本院提出抗告狀。
中      華      民      國    九十二    年      八      月     十九     日
~B法院書記官  劉昌明


司法院資訊處製作；財團法人民間司法改革基金會備份。
